ACORDAO-COMPLETO-2288819

ACÓRDÃO 1303/2019 ATA 5/2019 - SEGUNDA CÂMARA

VISTOS, relatados e discutidos os atos de pensão civil instituídos pelos ex-servidores do Departamento de Polícia Rodoviária Federal, Antônio Amâncio da Silva, Erich Thoma, Francisco Rodrigues da Costa Filho, Hélcio Lúcio Donato, Jorge Luiz dos Santos Abreu, José Augusto Teixeira da Costa, Juber José Ibraim, Paulo Everaldo de Morais e Sebastiana de Oliveira Montenegro, em favor dos interessados acima especificados.
ACORDAM os Ministros do Tribunal de Contas da União, reunidos em sessão da 2ª Câmara, diante das razões expostas pelo relator e com fundamento na Constituição Federal, art. 71, inciso III e IX, e na Lei 8.443/1992, arts. 1º, inciso V, e 39, inciso II, em:
9.1. destacar destes autos os atos das peças 24 e 29, instituídos, respectivamente pelo Sr. Francisco Rodrigues da Costa Filho e Paulo Everaldo de Morais, para que a Sefip realize, em processo apartado, oitiva dos beneficiários para que se manifestem acerca dos indícios de irregularidade apontados pelo MP/TCU e demais medidas saneadoras cabíveis;
9.2. considerar ilegais as pensões civis instituídas pelos Srs. Erich Thoma e Jorge Luiz dos Santos Abreu, recusando registro aos atos das peças 23 e 26;
9.3. dispensar o ressarcimento das quantias indevidamente recebidas de boa-fé, consoante o disposto no Enunciado de Súmula no 106 do TCU;
9.4. considerar legais e autorizar o registro dos atos de pensões civis instituídas pelos Srs. Antônio Amâncio da Silva, Hélcio Lúcio Donato, José Augusto Teixeira da Costa, Juber José Ibraim e Sebastiana de Oliveira Montenegro; 
9.5. determinar ao  Departamento de Polícia Rodoviária Federal que:
9.5.1. no prazo de 15 (quinze) dias, a contar da ciência desta deliberação, abstenha-se de realizar pagamentos decorrentes dos atos indicados no subitem 9.2 acima e comunique aos interessados das pensões civis referidas no referido subitem, alertando-os de que o efeito suspensivo proveniente da interposição de possíveis recursos perante o TCU não os exime da devolução dos valores percebidos indevidamente após a respectiva notificação, caso os recursos não sejam providos, sujeitando-se a autoridade administrativa omissa à responsabilidade solidária, nos termos do art. 262, caput, do Regimento Interno do TCU;
9.5.2 no prazo de 30 (trinta) dias, contados da ciência desta deliberação, encaminhe ao Tribunal, por cópia, comprovante da data em que os interessados tomaram conhecimento desta decisão;
9.5.3. adote as medidas administrativas necessárias à correção, no prazo de 15 dias, dos valores atualmente deferidos em favor dos beneficiários da pensão instituída pela Sra. Sebastiana de Oliveira Montenegro (peça 30) , observado o que disciplina o art. 15 da Lei 10.887/2004, com a redação dada pela Lei 11.784/2008;
9.5.4. informe ao Tribunal, no prazo de 30 dias, as medidas adotadas em cumprimento ao subitem 9.5.3. acima;
9.6. esclarecer ao órgão de origem sobre a possibilidade de cadastramento no sistema vigente de novos atos de pensões civis instituídas pelos Srs. Erich Thoma e Jorge Luiz dos Santos Abreu, livres das irregularidades ora apontadas, submetendo-os a este Tribunal, na forma do art. 260, caput, do Regimento Interno do TCU;
9.7. determinar à Sefip que monitore o cumprimento da medida indicada no subitem 9.5.1 supra, representando a este Tribunal, caso necessário.

Atos de pensão civil instituídos por ex-servidores do Departamento de Polícia Rodoviária Federal.

Segunda Câmara

3. Interessados:  Ana Júlia Augusto Donato Matias (XXX.316.106-XX); Anesia Santana Ibraim (XXX.818.258-XX); Antônio Amâncio da Silva Júnior (XXX.201.342-XX); Augusto Matheus da Silva Morais (XXX.258.684-XX); Bruno César Alves de Morais (XXX.260.304-XX); Cássia Thereza Figueiredo Abreu (XXX.390.945-XX); Daniela Figueiredo Abreu (XXX.550.775-XX); Danilo Cyriaco Teixeira da Costa Prado (XXX.586.698-XX); Deisiane Cotta Bodevan Donato (XXX.220.186-XX); Deiverson Lucio Donato (XXX.225.856-XX); Elba Lobo da Costa (XXX.247.574-XX); Erwin Amâncio Silva (XXX.201.182-XX); Fernanda Lobo da Costa (XXX.318.714-XX); Giom Wagner Alves da Morais (XXX.963.064-XX); Helana Cristina Santa Cruz Tavares (XXX.185.894-XX); Izilda Maria Cyriaco Teixeira da Costa (XXX.066.508-XX); Jean Amâncio de Sousa (XXX.071.962-XX); Jefferson de Oliveira Carvalho (XXX.171.602-XX); Joanna Darc Liberal de Morais (XXX.316.084-XX); João Dantas Garcia (XXX.753.582-XX); João Victor Figueiredo Abreu (XXX.550.345-XX); Júlio Teixeira dos Santos (XXX.861.668-XX); Lucas Amâncio Dias (XXX.201.502-XX); Maria Helena Monteiro da Silva (XXX.427.692-XX); Maria Nazareth Oliveira Thoma (XXX.060.134-XX); Norma Lúcia Figueiredo Abreu (XXX.747.485-XX); Paola Evelyne Alves de Morais (XXX.259.614-XX); Regiane Oliveira Montenegro (XXX.885.992-XX); Romilson Gabriel de Oliveira Montenegro (XXX.289.352-XX); Vania Lucia Augusto Donato (XXX.199.106-XX); Victor Josef Thoma Borges (XXX.607.684-XX); Virgínia Amâncio Silva (XXX.201.002-XX); Zélia Alves de Morais (XXX.471.994-XX).

13.1. Ministros presentes: Ana Arraes (Presidente), Augusto Nardes e Raimundo Carreiro.
13.2. Ministro-Substituto convocado: Marcos Bemquerer Costa (Relator).
13.3. Ministro-Substituto presente: André Luís de Carvalho.

ACORDAO-COMPLETO-2391890

Acórdão 643/2020 - Segunda Câmara

MARCOS BEMQUERER

Trata-se de atos de pensão civil instituídos pelos ex-servidores do Departamento de Polícia Rodoviária Federal, Antônio Amâncio da Silva, Erich Thoma, Francisco Rodrigues da Costa Filho, Hélcio Lúcio Donato, Jorge Luiz dos Santos Abreu, José Augusto Teixeira da Costa, Juber José Ibraim, Paulo Everaldo de Morais e Sebastiana de Oliveira Montenegro,  em favor dos interessados acima especificados (Peça 1, pp. 3/54) .
2.	 A Secretaria de Fiscalização de Pessoal - Sefip, na instrução constante da Peça 32, assim examinou os atos de pensão civil objeto deste processo: 
"EXAME TÉCNICO
Análise do ato de concessão de pensão civil instituído por Antonio Amâncio da Silva (CPF XXX.813.092-XX) 
12.	Ao benefício pensional instituído pelo Sr. Antonio Amâncio da Silva habilitaram-se Antônio Amâncio da Silva Júnior (na condição de filho) , Erwin Amâncio Silva (na condição de filho) , Jean Amâncio de Sousa (na condição de filho) , Lucas Amâncio Dias (na condição de menor sob guarda) , Maria Helena Monteiro da Silva (na condição de companheira) e Virgínia Amâncio da Silva (na condição de filha) .
13.	Constatou-se a exclusão do benefício em favor de Antônio Amâncio da Silva Júnior (filho) , Erwin Amâncio Silva (filho) , Jean Amâncio de Sousa (filho) e Lucas Amâncio Dias (menor sob guarda) . Assim, restaram apenas as beneficiárias Maria Helena Monteiro da Silva (companheira) e Virgínia Amâncio da Silva (filha, atualmente com 20 anos de idade) .
14.	Assim, em relação às beneficiárias Maria Helena Monteiro da Silva e Virgínia Amâncio da Silva, não se constatou qualquer irregularidade que obste a chancela pela legalidade.
Análise do ato de concessão de pensão civil instituído por Erich Thoma (CPF XXX.373.644-XX) 
15.	Ao benefício pensional instituído pelo Sr. Erich Thoma habilitaram-se Helana Cristina Santa Cruz Tavares (na condição de companheira) , Maria Nazareth Oliveira Thomas (na condição de viúva) e Victor Josef Thoma Borges (na condição de menor sob guarda) .
16.	Devido à concessão concomitante de pensão civil a viúva e companheira, esta Unidade Técnica encaminhou os expedientes anexados às peças 5 e 6 às interessadas, com vistas a assegurar a oportunidade do uso das garantias constitucionais do contraditório e da ampla defesa, no que se refere à seguinte irregularidade:
'Insuficiência na comprovação dos requisitos previstos no Acórdão 1348/2010-TCU-Plenário, em pensão concedida, concomitantemente, a beneficiárias na condição de viúva e companheira.'
17.	Os comprovantes de que as interessadas receberam os respectivos expedientes estão anexados às peças 15 e 16.
18.	A Sra. Maria Nazareth Oliveira Thoma, em resposta, encaminhou os documentos anexados às peças 16-20, nos quais fica comprovado o matrimônio entre a interessada e o instituidor, celebrado no dia 19/1/2005.
19.	A Sra. Helana Cristina Santa Cruz Tavares, habilitada como companheira, não apresentou resposta.
20.	De acordo com os elementos trazidos aos autos, o instituidor contraiu matrimônio com a Sra. Maria Nazareth Oliveira Thoma em 2005. Em relação à companheira habilitada, não há nenhuma comprovação de convivência marital.
21.	A habilitação de beneficiária na condição de companheira está condicionada à demonstração inequívoca de união estável com o instituidor da pensão na data do óbito deste.
22.	No que tange a Victor Josef Thoma Borges, habilitado na condição de menor sob guarda, esta Unidade Técnica encaminhou o Ofício 1406/2017-TCU/Sefip (peça 7) ao interessado, com vistas a assegurar a oportunidade do uso das garantias constitucionais do contraditório e da ampla defesa, no que se refere à seguinte irregularidade:
'Pensão deferida a menor sob guarda, de acordo com os termos do art. 217 da Lei 8.112/1990, sem comprovação da: a) dependência econômica em relação ao instituidor (Acórdãos 2.376, 2.377, 2.378, 2.379 e 2.380 de 2015, todos do Plenário) ; e b) incapacidade dos respectivos parentes de lhe prover o sustento, considerando as disposições contidas nos artigos 1.696 e 1.697 do Código Civil (Lei 10.406/2002.'
23.	Em resposta, o interessado apresentou as informações anexadas à peça 14, dentre as quais destacam-se:
	a) a guarda do menor foi requerida pelo avô, Erich Thoma, no ano do nascimento (2000) e deferida em 2001 (peça 14, p. 1-2) ;
	b) a pensão foi cancelada em 20/9/2013, com base na Orientação Normativa/SEGEP 7/2013 e restabelecido através de decisão judicial proferida no âmbito do Processo 0501485-12.2015.4.05.8201, cuja cópia foi anexada à peça 14, p. 10-13.
24.	Como visto, a pensão civil em favor do menor sob guarda foi restabelecida após decisão judicial, cujo excerto transcreve-se abaixo (peça 14, p. 12) :
'No que toca à dependência econômica, entendo como suprida, haja vista que o benefício de pensão por morte já fora concedido administrativamente. Tendo em vista a presunção de legitimidade de que se revestem os atos administrativos, infere-se que tal requisito tenha sido validamente aferido pela Administração quando de sua concessão.' (grifo nosso) 
25.	Assim, a decisão judicial não foi baseada na convicção de existência de dependência econômica entre o menor sob guarda e o instituidor, mas apenas no entendimento de que o art. 5º da Lei 9.717/1998 não derrogou o art. 217, II, da Lei 8.112/1990. 
26.	Em relação à dependência econômica, esta Unidade Técnica constatou que a genitora do menor Victor Josef Thoma Borges, Erika Nahara Santa Cruz (CPF XXX.372.804-XX) , é empresária e proprietária da empresa Hipercompras Comércio de Alimentos-Ltda (CNPJ 09.181.945/0001-21) , ou seja, economicamente ativa.
27.	Assim, conforme tem entendido a jurisprudência deste Tribunal de Contas da União, pensão não é herança, não podendo ser considerada dependência a manutenção de padrão de vida dos beneficiários (cf. Decisão 641/1999-TCU-Plenário) . Desse modo, ainda que se admita que a supressão do benefício pensional tenha reflexos negativos sobre o atual padrão de vida do interessado, não há como reconhecer que tal benefício seja indispensável à sua subsistência, uma vez que a mãe possui renda e é dos pais a responsabilidade primeira de manutenção dos filhos. 
28.	Por todo o exposto, o ato ora em comento deve ser considerado ilegal, com negativa de registro.
Análise do ato de concessão de pensão civil instituído por Francisco Rodrigues da Costa Filho (CPF XXX.313.704-XX) 
29.	Ao benefício pensional instituído pelo Sr. Francisco Rodrigues da Costa Filho habilitaram-se Elba Lobo da Costa (na condição de viúva) e Fernanda Lobo da Costa (na condição de menor sob guarda) .
30.	Constatou-se a exclusão da menor sob guarda Fernanda Lobo da Costa (CPF XXX.318.714-XX) , por ter atingido a maioridade.
31.	Assim, em relação à beneficiária Elba Lobo da Costa, não se constatou qualquer irregularidade que obste a chancela pela legalidade.
Análise do ato de concessão de pensão civil instituído por Hélcio Lúcio Donato (CPF XXX.084.156-XX) 
32.	Ao benefício pensional instituído pelo Sr. Hélcio Lúcio Donato habilitaram-se Ana Julia Augusto Donato Matias (na condição de menor sob guarda) , Deisiane Cotta Bodevan Donato (na condição de filha) , Deiverson Lucio Donato (na condição de filho) e Vania Lucia Augusto Donato (na condição de viúva) .
33.	Constatou-se a exclusão das beneficiárias Ana Julia Augusto Donato Matias (menor sob guarda, cujo benefício foi cancelado por decisão administrativa) e Deisiane Cotta Bodevan Donato (filha, cujo benefício foi cancelado devido à maioridade da interessada) .
34.	Assim, em relação aos beneficiários Deiverson Lucio Donato (filho) e Vania Lucia Augusto Donato (viúva) , não se constatou qualquer irregularidade que obste a chancela pela legalidade.
Análise do ato de concessão de pensão civil instituído por Jorge Luiz dos Santos Abreu (CPF XXX.696.685-XX) 
35.	Ao benefício pensional instituído pelo Sr. Jorge Luiz dos Santos Abreu habilitaram-se Cássia Thereza Figueiredo Abreu (na condição de filha) , Daniela Figueiredo Abreu (na condição de filha) , João Victor Figueiredo Abreu (na condição de menor sob guarda) e Norma Lúcia Figueiredo Abreu (na condição de viúva) .
36.	Em relação ao menor sob guarda, João Victor Figueiredo Abreu, esta Unidade Técnica encaminhou ao interessado o Ofício 1.407/2017-TCU/Sefip (peça 8) . O comprovante de que o beneficiário recebeu o expediente está anexado à peça 10.
37.	No entanto, o menor sob guarda não apresentou resposta.
38.	Esta Unidade Técnica constatou que a genitora do menor, Cássia Thereza Figueiredo Abreu (CPF XXX.390.945-XX) , está empregada na Prefeitura Municipal de Mata de São João, ou seja, é economicamente ativa.
39.	Como já explicitado no item 27 desta instrução, conforme tem entendido a jurisprudência deste Tribunal de Contas da União, pensão não é herança, não podendo ser considerada dependência a manutenção de padrão de vida dos beneficiários (cf. Decisão 641/1999-TCU-Plenário) . Desse modo, ainda que se admita que a supressão do benefício pensional tenha reflexos negativos sobre o atual padrão de vida do interessado, não há como reconhecer que tal benefício seja indispensável à sua subsistência, uma vez que a mãe possui renda e é dos pais a responsabilidade primeira de manutenção dos filhos. 
40.	Por todo o exposto, o ato ora em comento deve ser considerado ilegal, com negativa de registro.
Análise do ato de concessão de pensão civil instituído por José Augusto Teixeira da Costa (CPF XXX.603.678-XX) 
41.	Ao benefício pensional instituído pelo Sr. José Augusto Teixeira da Costa habilitaram-se Danilo Cyriaco Teixeira da Costa Prado (na condição de menor sob guarda) e Izilda Maria Cyriaco Teixeira da Costa (na condição de viúva) .
42.	Em relação ao menor sob guarda, esta Unidade Técnica encaminhou ao interessado o Ofício 1.408/2017-TCU/Sefip (peça 9) . O comprovante de que o beneficiário recebeu o expediente está anexado à peça 11.
43.	Em resposta, o interessado apresentou os seguintes documentos:
	a) cópia de certidão de guarda deferida ao instituidor e sua esposa poucos meses após o nascimento do interessado (peça 13, p. 71) ;
	b) cópia de certidão de casamento com averbação de separação judicial referente aos pais do menor (peça 13, p. 86) ;
	c) cópia de mandado de prisão do genitor do interessado em razão do não pagamento de pensão alimentícia ao menor (peça 13, p. 88-90) .
43.	Em pesquisa aos sistemas informatizados disponíveis, verificou-se que não há coabitação entre a genitora e o filho. O menor mora com a avó em Lorena, SP, enquanto a genitora mora no Rio de Janeiro.
44.	Assim, há evidências de que a pensão civil foi deferida corretamente ao beneficiário. Além disso, o interessado atingiu a maioridade em 10/09/2017 (peça 21, p. 5) .
45.	Desta forma, o ato em comento pode ser considerado legal e registrado.
Análise do ato de concessão de pensão civil instituído por Juber José Ibraim (CPF XXX.411.388-XX) 
46.	Ao benefício pensional instituído pelo Sr. Juber Jose Ibraim habilitaram-se Anesia Santana Ibraim (na condição de viúva) e Julio Teixeira dos Santos (na condição de menor sob guarda) .
47.	Constatou-se a exclusão do beneficiário Julio Teixeira dos Santos (menor sob guarda, cujo benefício foi cancelado devido à maioridade do interessado) .
48.	Assim, em relação à beneficiária Anesia Santana Ibraim, não se constatou qualquer irregularidade que obste a chancela pela legalidade.
Análise do ato de concessão de pensão civil instituído por Paulo Everaldo de Morais (CPF XXX.261.224-XX) 
49.	Ao benefício pensional instituído pelo Sr. Paulo Everaldo de Morais habilitaram-se Augusto Matheus da Silva Morais (na condição de menor sob guarda) , Bruno César Alves de Morais (na condição de filho) , Giom Wagner Alves da Morais (na condição de filho) , Joanna Darc Liberal de Morais (na condição de filha) , Paola Evelyne Alves de Morais (na condição de filha) e Zélia Alves de Morais (na condição de viúva) .
50.	Constatou-se a exclusão dos seguintes beneficiários:
	a) Bruno César Alves de Morais (filho, excluído por ter atingido a maioridade) ;
	b) Giom Wagner Alves da Morais (filho, excluído por ter atingido a maioridade) ;
	c) Paola Evelyne Alves de Morais (filha, excluída por ter atingido a maioridade) .
51.	Em relação aos demais beneficiários, não se constatou qualquer irregularidade que obste a chancela pela legalidade.
Análise do ato de concessão de pensão civil instituído por Sebastiana de Oliveira Montenegro (CPF XXX.211.302-XX) 
52.	Ao benefício pensional instituído pela Sra. Sebastiana de Oliveira Montenegro habilitaram-se Jefferson de Oliveira Carvalho (na condição de menor sob guarda) , João Dantas Garcia (na condição de viúvo) , Regiane Oliveira Montenegro (na condição de filha) e Romilson Gabriel de Oliveira Montenegro (na condição de menor sob guarda) .
53.	Atualmente, apenas o viúvo continua a receber o benefício. Assim, não se constatou qualquer irregularidade que obste a chancela pela legalidade. 
CONCLUSÃO
54.	Em razão do exposto e tendo em vista as análises realizadas nos atos de concessão de pensão civil, demonstra-se no quadro abaixo o resumo das propostas de apreciação dos atos ora em comento:
	Instituidor
	Proposta

	Antônio Amâncio da Silva
	Legalidade

	Erich Thoma
	Ilegalidade

	Hélcio Lúcio Donato
	Legalidade

	Jorge Luiz dos Santos Abreu
	Ilegalidade

	José Augusto Teixeira da Costa
	Legalidade

	Juber José Ibrahim
	Legalidade

	Paulo Everaldo de Morais
	Legalidade

	Sebastiana de Oliveira Montenegro
	Legalidade

55.	Em relação aos atos cujos instituidores são Erich Thoma e Jorge Luiz dos Santos Abreu, quanto aos valores já pagos, propõe-se dispensar a devolução, com fundamento no Enunciado 106 da Súmula da Jurisprudência do TCU.
56.	Cabe esclarecer aos interessados que a dispensa de devolução dos valores indevidamente recebidos, fundamentada no Enunciado 106 da Súmula da Jurisprudência do TCU, alcança apenas os valores recebidos de boa-fé até a data de ciência do acórdão. 
PROPOSTA DE ENCAMINHAMENTO
57.	Ante o exposto, propõe-se, com base nos arts. 71, inciso III, da Constituição Federal, 1º, inciso V, e 39, inciso II, da Lei 8.443/1992 e 260, § 1º, do Regimento Interno do Tribunal de Contas da União (TCU) :
	a) considerar legal e registrar os atos de concessão de pensão civil instituídos por Antônio Amâncio da Silva (CPF XXX.813.092-XX) , Hélcio Lúcio Donato (CPF XXX.084.156-XX) , José Augusto Teixeira da Costa (CPF XXX.603.678-XX) , Juber José Ibrahim (CPF XXX.411.388-XX) , Paulo Everaldo de Morais (CPF XXX.261.224-XX) , Sebastiana de Oliveira Montenegro (CPF XXX.211.302-XX) ;
	b) considerar ilegais e recusar registro aos atos de concessão de pensão civil instituída por Erich Thoma (CPF XXX.373.644-XX) e Jorge Luiz dos Santos Abreu (CPF XXX.696.685-XX) ;
	c) dispensar a devolução dos valores indevidamente recebidos até a data da ciência pelo Departamento de Polícia Rodoviária Federal do acórdão que vier a ser prolatado, com base no Enunciado 106 da Súmula da Jurisprudência do TCU;
	d) informar aos interessados que, no caso de não provimento de recurso eventualmente interposto, deverão ser repostos os valores recebidos após a ciência do acórdão;
	e) determinar ao Departamento de Polícia Rodoviária Federal que:
	e.1) faça cessar os pagamentos decorrentes dos atos impugnados, comunicando ao TCU, no prazo de quinze dias, as providências adotadas, nos termos dos arts. 45 da Lei 8.443/1992, 262, caput, do Regimento Interno do TCU, 8o, caput, da Resolução - TCU 206/2007 e 15, caput, da Instrução Normativa - TCU 55/2007;
	e.2) informe aos interessados o teor do acórdão que vier a ser prolatado, encaminhando ao TCU, no prazo de trinta dias, comprovante da data de ciência pelos interessados, nos termos do art. 4o, § 3o, da Resolução - TCU 170/2004.
3.	O Ministério Público junto ao TCU, representado pelo Procurador Sérgio Ricardo Costa Caribé, concorda parcialmente com a proposta feita pela unidade técnica de considerar ilegais as pensões civis instituídas pelos Srs. Erich Thoma (peça 23) e Jorge Luiz dos Santos Abreu (Peça 26) . Contudo, O MP/TCU faz, ainda, ponderações acerca da ilegalidade de outros três atos instituídos pelos Srs. Francisco Rodrigues da Costa Filho (peça 24) e  Paulo Everaldo de Morais (peça 29) e pela Sra. Sebastiana de Oliveira Montenegro (peça 30) .
4.	Reproduzo a seguir excerto do parecer do Parquet no qual constam os fundamentos que sustentam o seu entendimento (Peça 36) :
"3.	Desde logo manifesta-se anuência à proposta de encaminhamento alvitrada pela unidade técnica, exceto em relação aos atos das pensões instituídas pelos ex-servidores Francisco Rodrigues da Costa Filho, Paulo Everaldo de Morais e Sebastiana de Oliveira Montenegro, pelos motivos expostos a seguir.
4.	No caso do ex-servidor Francisco Rodrigues da Costa Filho, foi detectada a inclusão da parcela URV na base de cálculo do benefício. Além disso, verificou-se que a mesma permanece sendo paga no benefício atual da pensionista Elba Lobo da Costa, reajustado pelos índices do Regime Geral de Previdência Social (RGPS) , conforme cálculo realizado à peça 34. 
5.	Cabe ressaltar que o cálculo realizado à peça 34 considera a regra vigente para as pensões instituídas após a vigência da Emenda Constitucional 41/2003, nos termos do que dispõem os §§ 7º e 8º do art. 40 da CF/1988, já considerando a regulamentação dada pela MP 167/2004, convertida na Lei 10.887/2004, e no art. 15 da mesma Lei, com redação dada pela Lei 11.784/2008.
6.	No referido documento, observa-se que, ao utilizar como base de cálculo dos reajustes as parcelas discriminadas no ato (peça 24, p. 2) , incluindo a URV no valor de R$ 202,23, e atualizar a referida base pelos reajustes do RGPS (peça 34) , chega-se muito próximo do valor do benefício pago atualmente à pensionista, de R$ 10.438,57 (peça 21, p. 3-4) , sendo que a diferença provavelmente decorre de arredondamentos nos cálculos.
7.	A respeito da vantagem irregular, vale lembrar que ela decorre da defasagem no cálculo da URV em dezembro/1994. Contudo, essa diferença de 3,17% foi estendida, por meio da Medida Provisória - MP 2.225-45/2001, a todos os servidores civis do Poder Executivo Federal, da seguinte forma:
'Art. 8º Aplica-se aos servidores civis do Poder Executivo Federal, extensivo aos proventos da inatividade e às pensões, nos termos do art. 28 da Lei nº 8.880, de 27 de maio de 1994, a partir de janeiro de 1995, o reajuste de vinte e cinco vírgula noventa e quatro por cento concedido aos servidores dos demais Poderes da União e aos Militares, deduzido o percentual já recebido de vinte e dois vírgula zero sete por cento.
Art. 9º A incorporação mensal do reajuste de que trata o art. 8º ocorrerá nos vencimentos dos servidores a partir de 1º de janeiro de 2002.' 
8.	Assim, nos termos do artigo 9º da Medida Provisória 2.225-45/2001, a partir de 1º de janeiro de 2002, todos os servidores passaram a ter incorporado nos seus vencimentos o percentual a que alude o seu artigo 8º.
9.	Não obstante, ainda que protegido por sentença judicial transitada em julgado, a manutenção do índice de 3,17% não se justifica, em razão das reestruturações ocorridas posteriormente na carreira da instituidora. Isto porque a sentença faz coisa julgada nos limites da situação fática (causa de pedir) posta na petição inicial. Assim, os termos da sentença valem somente enquanto não sobrevier alteração legislativa em relação à moldura legal existente por ocasião do ajuizamento da ação. 
10.	Esse aspecto tem sido desconsiderado no que se refere à concessão de índices de reajuste a servidores públicos, perpetuando-se, de forma ilegal, nas folhas de pagamento do serviço público, rubricas relativas a índices concedidos sob outros pressupostos fáticos, sem a consideração, pelos ordenadores de despesa, de que sempre que haja reestruturação legal de remuneração, deixa de viger a estrutura antecedente, inclusive eventuais índices concedidos judicialmente e relativos àquela situação anterior.
11.	Ademais, in casu, incide o disposto no artigo 10 da já referida MP 2.225/2001, que tem o seguinte teor: 
'Art. 10. Na hipótese de reorganização ou reestruturação de cargos e carreiras, concessão de adicionais, gratificações ou qualquer outra vantagem de qualquer natureza, o reajuste de que trata o art. 8º somente será devido até a data da vigência da reorganização ou reestruturação efetivada, exceto em relação às parcelas da remuneração incorporadas a título de vantagem pessoal e de quintos e décimos até o mês de dezembro de 1994.' (grifado) 
12.	Portanto, conclui-se do mencionado dispositivo que, havendo reestruturação de cargo ou carreira, concessão de adicionais, gratificações ou qualquer outra vantagem independentemente da sua natureza, o reajuste é devido somente até a data em que se deu a reestruturação. 
13.	Dessa forma, tendo em vista que o referido ato deu entrada neste Tribunal há mais de 5 anos e que ainda não foi realizada a oitiva da beneficiária atualmente ativa quanto a essa irregularidade, entende-se que o referido ato deve ser destacado, para que seja oportunizado o exercício do direito constitucional ao contraditório e à ampla defesa.
14.	Por sua vez, no que se refere ao benefício instituído por Paulo Everaldo de Morais, verificou-se que há divergência na qualificação do beneficiário Augusto Matheus da Silva Morais, que consta do ato como menor sob guarda (peça 29, p. 3) e do sistema Siape como Filho do instituidor (peça 21, p. 7) .
15.	Vale lembrar que, por meio do Ofício 00975/2008-TCU/Sefip, de 24/7/2008 (peça 1, p. 55-56) , havia sido realizada diligência solicitando a certidão de nascimento do referido beneficiário. Ademais, observa-se que tal diligência chegou a ser reiterada por meio do Ofício 08252-TCU/Sefip de 8/1/2009 (peça 1, p. 57) . No entanto, não consta dos autos a resposta da unidade jurisdicionada à referida demanda.
16.	Nesse caso, tendo em vista que a unidade técnica não analisou a dependência econômica do interessado, conforme exigido pela jurisprudência desta Corte, a partir do Acórdão 2376/2015-TCU-Plenário, entende-se que o referido ato deve ser destacado para que seja analisada tal questão em processo apartado, realizando-se, inclusive, a oitiva do beneficiário, se constatado que ele foi, de fato, habilitado como menor sob guarda.
17.	Por último, no caso do ato da pensão instituída por Sebastiana de Oliveira Montenegro, verificou-se que o benefício atualmente pago ao seu companheiro João Dantas Garcia, no valor de R$ 4.703,40, é superior ao devido, considerando-se o reajuste do benefício de partida constante do ato (R$ 2.064,78) . 
18.	Conforme se observa à peça 35, atualizando-se a referida base de cálculo pelos índices do RGPS até 2017, chega-se a um montante de R$ 3.803,24, valor esse muito inferior ao atualmente pago ao beneficiário, o que impede a apreciação do referido ato pela legalidade sem nenhuma determinação.
19.	Cabe ressaltar que o cálculo realizado à peça 35 também considera a regra vigente para as pensões instituídas após a vigência da Emenda Constitucional 41/2003, nos termos do que dispõem os §§ 7º e 8º do art. 40 da CF/1988, já considerando a regulamentação dada pela MP 167/2004, convertida na Lei 10.887/2004, e no art. 15 da mesma lei, com redação dada pela Lei 11.784/2008.
20.	Por conseguinte, tendo em vista que a irregularidade não consta do ato, mas apenas dos pagamentos atuais, entende-se que deve ser determinado à unidade jurisdicionada que corrija os reajustes realizados, no prazo de quinze dias, conforme preceitua o § 2º do art. 6º da Resolução TCU 206/2007:
'§ 2º Os atos que estiverem dando ensejo, no momento de sua apreciação de mérito, a pagamentos irregulares, mas que não apresentem inconsistência ou irregularidade em sua versão submetida ao exame do Tribunal, serão considerados legais, para fins de registro, com determinação ao órgão ou à entidade de origem para que, no prazo de 15 (quinze) dias, adote as medidas cabíveis com vistas à regularização dos pagamentos indevidos constatados na ficha financeira do interessado.'
21.	Ante o exposto, este membro do Ministério Público de Contas, com as devidas vênias por divergir parcialmente da proposta de encaminhamento alvitrada pela unidade técnica, propõe que:
	a) os atos das pensões instituídas pelos ex-servidores Francisco Rodrigues da Costa Filho e Paulo Everaldo de Morais sejam destacados para a adoção das medidas preliminares mencionadas neste parecer; 
	b) o ato da instituidora Sebastiana de Oliveira Montenegro seja apreciado pela legalidade, com determinação à unidade jurisdicionada para que, no prazo de 15 dias, corrija os reajustes realizados no benefício; e
	c) seja acatada a proposta da unidade técnica para os demais atos constantes dos autos."
	É o Relatório.

não há

Procurador Sérgio Ricardo Costa Caribé.

PESSOAL. ATOS DE CONCESSÃO DE PENSÃO CIVIL. PERCEPÇÃO DE PARCELAS DECORRENTES DE DECISÕES JUDICIAIS. PAGAMENTO DE VANTAGENS SEM A ABSORÇÃO POR ALTERAÇÕES REMUNERATÓRIAS DA CARREIRA. MENOR SOB GUARDA. PAIS ECONOMICAMENTE ATIVOS E EM CONDIÇÕES DE ASSEGURAR O SUSTENTO CONDIGNO DO MENOR. DIVISÃO DA PENSÃO ENTRE VIÚVA E COMPANHEIRA SEM COMPROVAÇÃO DA UNIÃO ESTÁVEL E DA SEPARAÇÃO DE FATO DA ESPOSA. ILEGALIDADE E NEGATIVA DE REGISTRO. ENUNCIADO 106. BENEFÍCIOS REAJUSTADOS EM PERCENTUAIS ACIMA DO PREVISTO NA LEI 10.887/2004. DETERMINAÇÃO PARA CORREÇÃO DOS BENEFÍCIOS. DEMAIS ATOS CONSIDERADOS LEGAIS.

PENSÃO CIVIL (PCIV)

Secretaria de Fiscalização de Pessoal - Sefip.

Em apreciação nove atos de pensão civil deferidos pelo Departamento de Polícia Rodoviária Federal. 
2.	A Secretaria de Fiscalização de Pessoal - Sefip propõe a ilegalidade de dois atos de pensão civil (Peça 32) , cujos instituidores são os Srs. Erich Thoma (peça 23) e Jorge Luiz dos Santos Abreu (peça 26) . O Ministério Público junto ao TCU (Peça 36) concorda com essa análise, mas acrescenta, contudo, que há irregularidades em mais três atos cujos instituidores são os Srs. Francisco Rodrigues da Costa Filho (peça 24) e Paulo Everaldo de Morais (peça 29) , e a Sra. Sebastiana de Oliveira Montenegro (peça 30) .
3.	De início, ressalto que os atos de concessão insertos às peças 24 e 29 foram enviados a este Tribunal, respectivamente, em 06/06/2007 (instituidor Francisco Rodrigues da Costa Filho) e 13/02/2006 (instituidor Paulo Everaldo de Morais) ,  portanto, há mais de cinco anos, razão pela qual devem ser feitas as oitivas dos referidos interessados acerca dos indícios de irregularidade apontados pelo MP/TCU, concretizando, desta maneira, o contraditório e a ampla defesa, a teor do disposto nos subitens 9.2 e 9.3 do Acórdão 587/2011-TCU-Plenário (rel. min. Valmir Campelo) . Por conseguinte, os referidos atos devem ser destacados do processo para que a Sefip realize, em autos apartados, as medidas saneadoras precitadas.
4.	Passo a tratar das pensão civis instituídas por Erich Thoma, falecido em 04/11/2006, em favor de Victor Josef Thoma Borges, e de Jorge Luiz dos Santos Abreu, falecido em 30/03/2000, em favor de João Victor Figueiredo Abreu, ambos  na condição de menor sob guarda.
5. 	A Sefip, acompanhada do Ministério Público, propõe sejam considerados ilegais os dois benefícios, uma vez que as mães dos dois menores, Sras. Erika Nahara Santa Cruz e Cássia Thereza Figueiredo Abreu, na época dos falecimentos, eram, respectivamente, empresária (proprietária da empresa Hipercompras Comércio de Alimentos Ltda.) e funcionária da Prefeitura Municipal de Mata de São João/BA e, portanto, eram pessoas economicamente ativas e tinham condições de sustentar seus filhos. 
6.	Cumpre destacar, no caso de menor sob guarda, a necessidade de que o beneficiário da pensão comprove sua condição de dependente econômico, consoante jurisprudência desta Corte exemplificada pelos Acórdão 15117/2018-TCU-Primeira Câmara (Ministro-Relator Vital do Rêgo) , 12.130/2018 - 2ª Câmara (Ministro-Relator José Múcio Monteiro) , e 2.904/2018 - Plenário (Ministro-Relator Benjamin Zymler) . Isto porque, segundo os mencionados precedentes, a dependência econômica é pressuposto para a concessão do benefício previdenciário. 
7.	O objetivo desse benefício previdenciário é assegurar meios para o sustento do pensionista a partir do falecimento do instituidor, que outrora foi responsável por esse sustento. Refoge às finalidades da previdência a melhoria do padrão do pensionista e de seus familiares, pois, como é cediço, pensão não é herança.
8. 	Nas hipóteses em que a condição de dependência econômica é expressamente prevista nos dispositivos legais, o requerente da pensão há que demonstrá-la, porque a presunção é de que pessoas adultas, como o pai e o irmão inválido, não seriam, em princípio, dependentes econômicas do servidor/inativo.
9. 	Contudo, há situações nas quais a lei não exige a comprovação da dependência, pois existe a presunção de que os beneficiários legais encontram-se em situação de dependência frente ao instituidor. Essa presunção é absoluta quanto ao cônjuge e ao filho menor, mas é relativa quando se trata do menor sob guarda e do filho maior inválido.
10.	Ora, o menor sob guarda cujos pais têm condições de assegurar seu sustento devem ser por eles custeado. Desarrazoado que os genitores economicamente ativos recuperem a guarda do filho após o falecimento do instituidor - se é que em algum momento, de fato, a guarda tenha sido transferida para o instituidor - e passem a receber, em seu nome, o benefício previdenciário. Isso seria um completo desvirtuamento do instituto previdenciário da pensão. 
11. 	Nessa linha foi o julgamento proferido pelo Supremo Tribunal Federal do MS 25.409-2/DF (rel. Min. Sepúlveda Pertence, Tribunal Pleno, julgado em 25/03/2007) :
"EMENTA: I. Mandado de segurança. Tribunal de Contas da União. Pensão temporária (L. 8.112/90, art. 217, inciso II, alínea 'b') : suspensão liminar: presença dos seus pressupostos. 1. Ato do Tribunal de Contas da União que, liminarmente, determinou a suspensão de quaisquer pagamentos decorrentes de pensão temporária instituída em favor de menor cuja guarda fora confiada ao servidor falecido, seu avô. 2. Caracterização do periculum in mora, dada a necessidade de prevenir lesão ao Erário e garantir a eficácia de eventual decisão futura, diante de grave suspeita de vícios na sua concessão e, principalmente, quando a sua retirada não significa o desamparo de pretenso titular. 3. Plausibilidade da tese que exige a comprovação da dependência econômica para recebimento da pensão temporária prevista na letra 'b' do inciso II do art. 217 da L. 8.112/90, tendo em vista que, no caso, à vista da capacidade econômica dos pais do beneficiário, apurada pela equipe de auditoria, não se pode inferir que a dependência econômica tenha sido a única causa para a concessão da guarda do requerente aos avós. II. Mandado de segurança: alegação improcedente de prejuízo. (...) III. Contraditório, ampla defesa e devido processo legal: exigência afastada nos casos em que o Tribunal de Contas da União, no exercício do controle externo que lhe atribui a Constituição (art. 71, III) , aprecia a legalidade da concessão de aposentadoria ou pensão, só após o que se aperfeiçoa o ato complexo, dotando-o de definitividade administrativa. IV. Tribunal de Contas da União: controle externo: não consumação de decadência administrativa, por não se aplicar o prazo previsto no art. 54 da L. 9.784/99, dado o não aperfeiçoamento do ato complexo de concessão". (grifos acrescidos) 
12.	No caso concreto, observo que as genitoras dos dois menores Victor Josef Thoma Borges (beneficiário de Erich Thoma) e João Victor Figueiredo Abreu (beneficiário de Jorge Luiz dos Santos Abreu) exerciam atividade remunerada no momento em que a guarda desses menores foi deferida aos instituidores, assim como por ocasião dos falecimentos deles. Considerando que é dever primário dos pais assegurar o sustento dos filhos, deve-se negar registro às pensões desses menores sob guarda cujas mães dispõem de meios para assegurar seus sustentos.
13.	Cumpre destacar, ainda, que quanto à pensão instituída pelo Sr. Paulo Everaldo de Morais (peça 29) , em favor de Augusto Matheus da Silva Morais, o Parquet detectou que há incongruência nas informações, sendo que consta no ato que se trata de menor sob guarda (peça 29, p. 3) e no sistema Siape que ele seria filho do instituidor (peça 21, p. 7) . 
14.	Diante desse contexto, caso o beneficiário da aludida pensão civil comprove sua condição de menor sob guarda, deve demonstrar também sua efetiva dependência econômica.   
15.	Passo às observações relativas ao ato de pensão instituída por Francisco Rodrigues da Costa Filho (peça 24) cujas análises da Sefip e do MP/TCU são divergentes.
16.	Assiste razão ao Parquet especializado, ao apontar irregularidade concernente à inclusão da rubrica Unidade Real de Valor - URV, no percentual de 3,17%, no aludido ato de concessão de pensão civil.
17.	Acerca desse tema, acrescento histórico colacionado por este Relator, ao prolatar o Acórdão 5891/2016-TCU-Primeira Câmara, conforme trecho do Relatório a seguir reproduzido:
"Exame das constatações 3,17%
7. Conforme se observa na ficha financeira obtida no Siape, constatou-se que compõe os proventos parcela considerada irregular pelo TCU. Trata-se de vantagem relativa a decisão judicial que concedeu reajuste de 3,17% por perda remuneratória decorrente de aplicação errônea dos critérios de reajuste previstos nos arts. 28 e 29 da Lei 8.880/1994.
8. A Lei 8.880/1994 criou a Unidade Real de Valor (URV) e o real. O conjunto das medidas implementadas ficou sendo conhecido como Plano Real. A Portaria Interministerial 26, de 20/1/1995, divulgou o reajuste dos vencimentos fixando-os em 22,07%, embora o correto, segundo o critério definido naqueles dispositivos legais, fosse 25,94%. O percentual de 3,17% resulta da divisão do percentual de 125,94% (remuneração reajustada em 25,94%) pelo percentual de 122,07% (remuneração reajustada em 22,07%) .
9. Em um primeiro momento, inúmeros servidores obtiveram o pagamento desse resíduo de 3,17% por meio de decisões judiciais favoráveis, como no caso tratado neste processo. Contudo, a própria Administração, por meio do art. 8º da Medida Provisória 2.225/2001, reconheceu o erro e o direito ao reajuste de 25,94%, deduzido o percentual já recebido de 22,07%, foi estendido a todos os servidores civis do Poder Executivo Federal, ativos e inativos, bem como pensionistas.
10. Segundo o art. 9º daquela norma, a incorporação mensal do reajuste ocorreria a partir de 1/1/2002. Assim, a partir de 1/1/2002, a situação de todos os servidores e pensionistas em relação ao percentual de 3,17% passou a ser a mesma, independentemente de haver sentença judicial determinando o pagamento.
11. Ademais, a Medida Provisória 2.225/2001, em seu art. 10, também dispôs que o percentual complementar de reajuste de 3,17% seria devido somente até a ocorrência de 'reorganização ou reestruturação de cargos e carreiras, concessão de adicionais, gratificações ou qualquer outra vantagem de qualquer natureza'. As únicas exceções seriam as parcelas incorporadas até dezembro de 1994 a título de vantagem pessoal e dos chamados quintos e décimos.
12. Em outras palavras, na vigência posterior de nova estrutura remuneratória criada para determinada carreira, os servidores nela enquadrados não mais fariam jus à parcela de 3,17%.
13. Conforme frisou o voto condutor do Acórdão 213/2012-TCU-Segunda Câmara: É entendimento pacífico desta Corte que os pagamentos dos percentuais relativos a planos econômicos, a exemplo da denominada URV (3,17%) , não se incorporam aos salários em caráter permanente, pois têm natureza de antecipação salarial, sendo devidos somente até a reposição das perdas salariais havidas no ano anterior, o que ocorre na primeira data-base posterior ao gatilho, conforme o Enunciado nº 322 do Tribunal Superior do Trabalho (TST) .
14. Cabe observar que não há que se falar em ofensa à coisa julgada, pois, 'a coisa julgada é limitada pela situação jurídica sob cuja órbita se configurou' (voto condutor do Acórdão 6739/2010-TCU-Primeira Câmara) .
15. Na mesma linha, o acórdão proferido pelo Supremo Tribunal Federal nos autos do RE 241.884/ES, cuja ementa se reproduz: É firme a jurisprudência do STF no sentido de que a garantia do direito adquirido não impede a modificação para o futuro do regime de vencimentos do servidor público. Assim, e desde que não implique diminuição no quantum percebido pelo servidor, é perfeitamente possível a modificação no critério de cálculo de sua remuneração.
16. Também dessa forma se pronunciou o Superior Tribunal de Justiça no Mandado de Segurança 13.721/DF:
'Mandado de segurança. Ato coator praticado pelo Conselho da Justiça Federal. Servidores Públicos. Obtenção, mediante ação transitada em julgado em 1993, do reconhecimento do direito à correção monetária de 26,05% sobre sua remuneração mensal (URP) . Posterior aprovação, mediante as Leis 9.421/96, 10.745/02 e 11.416/2006, de Planos de Cargos e Salários, com reestruturação das carreiras do Poder Judiciário. Determinação, pelo CNJ, da absorção paulatina das diferenças de correção monetária, culminando com a equalização dos vencimentos. Alegação de ofensa à coisa julgada. Inexistência. - A coisa julgada que assegura vantagens funcionais se perfectibiliza à vista da lei vigente à data da sentença. Alterada a lei, e fixados novos vencimentos, o funcionário só tem direito a sua irredutibilidade, de modo que, se for o caso, perceberá como vantagem pessoal a parcela suprimida. Precedente. Segurança denegada (grifos) .'
17. A supressão do pagamento da parcela de 3,17% não caracteriza, portanto, desrespeito à coisa julgada, mas, sim, mera equalização dos vencimentos em face de panorama jurídico posterior."
 (grifos acrescidos) 
18.	Por último, passo a tratar da ilegalidade detectada tanto pelo Parquet quanto pela Sefip na pensão civil instituída pelo Sr. Erich Thoma em favor, concomitantemente, de Helana Cristina Santa Cruz Tavares (na condição de companheira) e de Maria Nazareth Oliveira Thomas (na condição de viúva) .
19.	A Sefip promoveu a oitiva de ambas as beneficiárias, sendo que apenas a Sra. Maria Nazareth Oliveira Thomas apresentou alegações, declarações e outros documentos que demonstram sua situação de viúva do instituidor. Reproduzo, a seguir, excerto da instrução da Sefip a esse respeito:
"16.	Devido à concessão concomitante de pensão civil a viúva e companheira, esta Unidade Técnica encaminhou os expedientes anexados às peças 5 e 6 às interessadas, com vistas a assegurar a oportunidade do uso das garantias constitucionais do contraditório e da ampla defesa, no que se refere à seguinte irregularidade:
Insuficiência na comprovação dos requisitos previstos no Acórdão 1348/2010-TCU-Plenário, em pensão concedida, concomitantemente, a beneficiárias na condição de viúva e companheira.
17.	Os comprovantes de que as interessadas receberam os respectivos expedientes estão anexados às peças 15 e 16.
18.	A Sra. Maria Nazareth Oliveira Thoma, em resposta, encaminhou os documentos anexados às peças 16-20, nos quais fica comprovado o matrimônio entre a interessada e o instituidor, celebrado no dia 19/1/2005.
19.	A Sra. Helana Cristina Santa Cruz Tavares, habilitada como companheira, não apresentou resposta.
20.	De acordo com os elementos trazidos aos autos, o instituidor contraiu matrimônio com a Sra. Maria Nazareth Oliveira Thoma em 2005. Em relação à companheira habilitada, não há nenhuma comprovação de convivência marital.
21.	A habilitação de beneficiária na condição de companheira está condicionada à demonstração inequívoca de união estável com o instituidor da pensão na data do óbito deste."
20.	Ainda no tocante ao pagamento simultâneo de pensão para viúva e para a companheira, há a necessidade de comprovação de separação de fato entre o instituidor e a esposa, para que a nova companheira possa fazer jus à pensão.
21.	Nesse sentido, cumpre destacar que este Tribunal conferiu novo entendimento à matéria em decisão havida nos autos de Consulta, nos termos do Acórdão 1348/2010-TCU-Plenário (Relatoria do Ministro Benjamin Zymler) . Referida Deliberação contemplou em sua parte dispositiva que "salvo determinação judicial que expressamente declare a inexistência de dependência econômica da cônjuge separada de fato em relação ao instituidor da pensão militar, à época do seu falecimento, é juridicamente possível a concessão simultânea de pensão militar à viúva, separada de fato do instituidor, à data do óbito, e à companheira, reconhecida judicialmente, que comprove união estável com o 'de cujus', tendo como fundamento legal para emissão do ato administrativo a aplicação analógica do art. 7º, inciso I, alíneas a, b e c, § 2º, da Lei n. 3.765/1960, com redação dada pela Medida Provisória n. 2.215-10/2001;".
22.	Como se vê, assentou-se a possibilidade de haver concessão de pensão militar simultânea à mulher e à companheira quando não houver decisão judicial que declare não configurada a dependência econômica da cônjuge e na hipótese de existência de decisão judicial que reconheça a união estável e a separação de fato.
23.	De ressaltar que esse novel entendimento também tem sido reconhecido pelo magistério jurisprudencial desta Corte para as pensões de natureza civil, haja vista que a exegese conferida à questão jurídica é idêntica, pois, como se sabe, vigora desde há muito o princípio segundo o qual ubi eadem ratio, idem jus (onde houver a mesma razão, o direito deve ser o mesmo) . Cito como precedentes que examinaram o tema em pensões civis, com igual solução jurídica, os Acórdão 4589/2010-TCU-Segunda Câmara (Relatoria do Ministro José Jorge) e 5.883/2010 - 1ª Câmara (Relatoria do Ministro Valmir Campelo) , entre outros.
24.	Apesar de o Acórdão 1348/2010-TCU-Plenário (Relatoria do Ministro Benjamin Zymler) ter consignado que a concessão pensional simultânea somente seria possível quando a união estável entre instituidor e companheira estivesse reconhecida judicialmente, caso contrário, a pensão seria devida apenas à viúva, a jurisprudência atual foi mais além para entender que a própria Administração Pública pode avaliar as situações de fato que determinam a existência ou não de união estável, consoante sobressai do Voto que impulsionou o Acórdão 4739/2010-TCU-Primeira Câmara, da lavra do Exmo. Ministro Walton Alencar Rodrigues, que reproduzo em parte: 
"Outra questão importante refere-se à competência para o reconhecimento de união estável. Embora essa questão não tenha sido objeto de resposta à consulta formulada no TC Processo 022.223/2007-0, defendi, no voto condutor do Acórdão 1348/2010-TCU-Plenário, a possibilidade de a própria Administração Pública avaliar a situações de fato em que haja união estável, sem que, no entanto, tal postura caracterize usurpação de competência do Poder Judiciário, no capítulo do Direito de Família. Esse, aliás, foi o procedimento adotado pelo Ministério dos Transportes na análise de provas de convivência duradoura e com vistas à constituição de vínculo familiar, possivelmente havidas entre alguns instituidores de pensão civil e as respectivas companheiras."
25.	Retornando ao caso concreto ora em análise, além do fato de não ter sido comprovada a união estável do instituidor com a Sra. Helana Cristina Santa Cruz Tavares, não restou também demonstrada a separação de fato entre o instituidor e sua viúva, Sra. Maria Nazareth Oliveira Thomas, de tal forma que não é possível a concessão de pensão simultaneamente às duas benficiárias, uma vez que a dupla e simultânea existência de união estável e casamento é alcançada pela lógica jurídica que não admite a bigamia.
26.	Em consonância com esse entendimento, transcrevo trecho do voto do Ministro Bruno Dantas que embasou o recente Acórdão 15090/2018-TCU-Primeira Câmara e que enfrentou essa questão da impossibilidade de concessão de duas pensões concomitantes em caso de bigamia:
"5.	Primeiramente, há de se ressaltar que a concessão de pensão civil estatutária a companheira encontra guarida normativa no art. 217, inciso I, alínea c, da Lei 8.112/1990, que tem caráter excepcional, restringindo-se aos casos previstos expressamente, sendo que o citado normativo faz menção a 'o companheiro ou companheira' e não a 'os companheiros ou companheiras', carecendo de amparo legal a concessão de pensão civil a mais de uma companheira.
6.	Desta forma o pagamento concomitante de pensão civil a duas ou mais companheiras não encontra respaldo legal. Neste sentido é firme a jurisprudência desta Corte de Contas, como os Acórdãos 528/2013, 4.794/2013, 174/2014, 3.961/2015, 5.761/2015, da 1ª Câmara, 4.226/2014 e 4.794/2013, 3079/2017, da 2 ª Câmara, dentre outros.
7.	Ademais, a existência da união estável entre Dolores Figueiredo Marques e o instituidor da pensão na data do óbito não está demonstrada nos autos, pois foram carreadas apenas peças de processo de justificação judicial, o qual se amparou basicamente em prova testemunhal, não havendo qualquer indicação de que eles mantivessem união estável à época do óbito do instituidor da pensão, além de certidão de nascimento de filha havida em comum no ano de 1973, muitos anos antes do óbito de Carlos Manoel Coelho Gomes ocorrido em 31/3/1990.
8.	Quanto à justificação judicial, esta Corte já se pronunciou reiteradamente no sentido de que não se constitui em prova plena, consoante excerto do voto condutor do Acórdão 1511/2003-TCU-Plenário:
'Este Tribunal tem-se manifestado no sentido da imprescindibilidade da produção de provas convincentes da existência do companheirismo na data do óbito do instituidor da pensão, sendo certo que mesmo a Justificação Judicial apenas é admissível quando corroborada com documentação subsidiária, não valendo a homologação, por si só, para reconhecimento por esta Corte dos fatos justificados (TC 029.298/69, sessão de 1º.7.71; Decisão 88/95 - Segunda Câmara; Decisão 700/97 - Plenário) .'
9.	No que concerne à Francisca Lopes Teles, também habilitada na condição de companheira, os elementos carreados aos autos corroboram a alegação de existência de união estável mantida com o ex-servidor até o seu falecimento: a existência de filhos havidos em comum 1 (um) ano antes do óbito do ex-servidor, bem como o fato de o ex-servidor, mediante instrumento de procuração firmado em 11/5/1987, haver conferido à interessada amplos poderes para representá-lo, inclusive perante instituições bancárias."
 (grifos acrescidos) 
27.	O Ministério Público junto ao TCU, representado pelo Procurador Sérgio Ricardo Costa Caribé, identificou, ainda, que os benefícios instituídos pela Sra. Sebastiana de Oliveira Montenegro foram reajustados em percentuais acima do previsto no art. 15 da Lei 10.887/2004, com a redação que lhe foi conferida pela Lei 11.784/2008, conforme demonstrado no parecer transcrito no relatório.
28.	Considerando que o respectivo ato de pensão não possui irregularidades, propôs que fosse considerado legal e determinado à unidade de origem que corrija os valores dos benefícios, de acordo com o dispositivo legal acima mencionado e com o procedimento previsto no art. 6º, § 2º, da Resolução-TCU 206/2007.
29.	Explicito minha concordância com o exame realizado pelo Ministério Público não só em relação ao ato cuja instituidora foi a Sra. Sebastiana de Oliveira Montenegro mas também em relação aos demais atos tratados neste processo, incorporando os argumentos do Parquet especializado às minhas razões de decidir.
30.	Por fim, cumpre destacar que, para os atos em que foram constatadas ilegalidades, quanto aos valores indevidamente recebidos, sua devolução deve ser dispensada, nos termos do Enunciado 106 da Súmula de jurisprudência deste Tribunal. 
Ante o exposto, voto por que seja adotada a deliberação que ora submeto a este Colegiado.
TCU, Sala das Sessões, em 26 de fevereiro de 2019.
MARCOS BEMQUERER COSTA
Relator